【裁判字號】    91,訴,1954
【裁判日期】    920717
【裁判案由】    土地增值稅
【裁判全文】
臺北高等行政法院判決                            九十一年度訴字第一九五四號
                              .
    原      告  甲○○
    訴訟代理人  丁○○
    被      告  臺北縣政府稅捐稽徵處
    代  表  人  王盛賢處長）.
    訴訟代理人  丙○○
                乙○○
右當事人間因土地增值稅事件，原告不服財政部中華民國九十一年三月二十九日台財
訴字第○九一一三五二四一四號再訴願決定，提起行政訴訟。本院判決如左：
    主  文
原告之訴駁回。
訴訟費用由原告負擔。
    事  實
一、事實概要：原告所有座落臺北縣樹林市○○○段橫坑子小段三八一、三八三地號
    土地，於民國（以下同）八十四年八月三十日訂約出售於其配偶丁○○，並申准
    依行為時土地稅法第三十九條之二第一項規定免徵土地增值稅在案。嗣經被告機
    關於八十七年四月二十七日派員會勘，現場有門牌編號為台北縣樹林市東和五十
    七之一號房屋乙棟，經查該屋自六十一年四月課徵房屋稅在案，現住人為陳義雄
    ，依財政部八十二年六月十二日台財稅第八二○二二五三五一號函釋意旨，房屋
    所有權人非土地現所有權人，不符農業經營不可分離者之規定，移轉時應不予免
    徵土地增值稅，是以系爭兩地號土地自始即不符免稅要件，應依財政部八十二年
    一月九日台財稅第八一五五二一三一號函釋意旨補稅免罰，被告機關乃據予補徵
    原免徵之稅款新台幣（以下同）四八九、一二三元。原告不服，申請復查、提起
    訴願及再訴願，遞遭駁回，原告猶不甘服，遂向本院提起行政訴訟。
二、兩造聲明：
  (一)原告聲明：再訴願決定、訴願決定及原處分均撤銷。
  (二)被告聲明：駁回原告之訴。訴訟費用由原告負擔。
三、兩造之爭點：
    本件有無行為時土地稅法第三十九條之二第一項所定免徵土地增值稅規定之適用
    ？
甲、原告主張：
  (一)原告所有座落臺北縣樹林市○○○段橫坑子小段三八一、三八三地號土地，於八
    十四年八月三十日訂約出售於其配偶丁○○，並申准依行為時土地稅法第三十九
    條之二第一項規定免徵土地增值稅在案。嗣經被告機關於八十七年四月二十七日
    派員會勘，現場有門牌編號為台北縣樹林東和五十七之一號房屋乙棟，現所有人
    為丁○○，符合農業經營不可分離者之規定，移轉時應不予免徵土地增值稅，被
    告機關免徵之稅款計四八九、一二三元。
  (二)原告依現行土地稅法規定，配偶間相互買賣或贈與土地，可免徵土地增值稅，而
    且土地上所建房屋面積為一百平方公尺，不繼續耕作面積未達每宗土地原免徵土
    地增值稅面積之五分之一，依土地稅法第五十五條之二規定，其罰鍰得按實際不
    繼續耕作面積比例計算。
乙、被告主張：
  (一)本件原告所有座落臺北縣樹林市○○○段橫坑子小段三八一、三八三地號土地，
    於八十四年八月三十日訂約出售於其配偶丁○○，並申准依行為時土地稅法第三
    十九條之二第一項規定免徵土地增值稅在案，經被告機關於八十七年四月二十七
    日派員會勘，房屋占地面積約一００平方，餘為果園，然該房屋經查六十一年四
    月即已課徵房屋稅在案，現住人為陳義雄，非土地現所有權人丁○○君及前所有
    權人甲○○即原告，依財政部八十二年六月十二日台財稅第八二０二二五三五一
    號函釋：「房屋所有權人非土地現所有權人，不符農業經營不可分離者之規定，
    移轉時應不予免徵土地增值稅。」另依財政部八十一年十二月二十三日台財稅第
    八一０五四四二四四號函釋：「農牧用地如部分未作農業使用移轉時即無免稅之
    適用」是三八一及三八三地號自始即不符免稅要件。故應依財政部八十二年一月
    九日台財稅第八一０五五二一三一號函釋意旨，農牧用地移轉免稅後始發現自始
    不合免稅要件者應補稅免罰；從而被告機關乃據以核定補徵土地增值稅四八九、
    一二三元。原告不服，主張系爭土地既已農地免稅在案，依現行土地稅法規定，
    配偶間相互買賣或贈與土地，可免徵土地增值稅，而且是溯及既往，被告機關補
    徵稅款四八九、一二三元，依法無據云云，申請復查；被告機關復查決定略以，
    按八十六年五月二十一日公布之土地稅法增訂第二十八條之二規定，配偶相互贈
    與之土地不課徵土地增值稅，並無包含原告所稱之配偶間之互相買賣，且本案並
    非依此條規定補稅；會勘現場既已查明系爭土地自始有他人房屋，即不合免稅要
    件，被告機關依首揭規定及財政部函釋意旨補徵原免徵稅款，並無不合為由，乃
    駁回其復查之申請。原告仍不服，除執前詞外，並訴稱系爭土地上之房屋當初即
    向現住人陳義雄一併購買，因被告機關行政上錯誤將所有人誤登為現住人，使原
    告無法辦理過戶，應不適用財政部八十二年一月九日台財稅第八一０五五二一三
    一號函釋意旨補稅云云，提起訴願。案經台灣省政府訴願決定除持被告機關相同
    之論見外，並以系爭土地經被告機關派員及農業、地政機關人員現場會勘，既查
    明自始建有他人房屋，並由他人居住，即不合免徵土地增值稅之要件，從而被告
    機關補徵原免徵之稅款，並無不合等由，遂駁回其訴願，審諸首揭規定及函釋意
    旨，核無不妥。
  (二)茲據訴稱系爭土地上所建房屋面積為一００平方公尺，不繼續耕作面積未達每宗
    土地原免徵土地增值稅面積之五分之一，依土地稅法第五十五條之二規定，其罰
    鍰得按實際不繼續耕作面積比例計算云云，資為爭議。卷查本件原告於八十四年
    八月三十日將其所有系爭土地出售予其配偶，並經申請核准依行為時土地稅法第
    三十九條之二第一項規定，免徵土地增值稅在案，嗣經被告機關於八十七年四月
    二十七日派員會同農業、地政機關人員實地勘查，查明系爭土地自始建有他人房
    屋，即不合免課土地增值稅之要件，從而被告機關予以補徵原免徵之稅款，並非
    以被告不繼續耕作為原因，依行為時土地稅法第五十五條之二（現已刪除）規定
    所處之罰鍰，自無按不繼續耕作面積，依比例處罰之適用，所訴顯係誤解，核不
    足採，是原處分補徵土地增值稅四八九、一二三元，並無違誤，應予維持。
    理  由
一、按「農用用地在依法作農業使用時，移轉與自行耕作之農民繼續耕作者，免徵土
    地增值稅。」為行為時土地稅法第三十九條之二第一項所明定。次按「農業用地
    移轉，於核定免徵土地增值稅後始發現申報移轉現值當時即不符合免稅要件，應
    依法補稅，免依土地稅法第五十五條之二規定處罰。說明：二、農業用地在移轉
    時並未依法作農業使用，或承受人為非名實相符之農民，原無免徵土地增值稅之
    適用，但如經稽徵機關核定免徵土地增值稅，事後始發現申報移轉現值當時即不
    符合免稅要件，應依法補徵稅款。類此自始即不符合免徵土地增值稅要件之農地
    移轉案件，與原合於免稅要件之農地取得者完成移轉登記後始有不繼續耕作之情
    形有別，故無土地稅法第五十五條之二規定處罰之適用。」亦經財政部八十二年
    一月九日台財稅第八一０五五二一三一號函釋有案。
二、本件係被告以原告所有上開系爭土地，於八十四年八月三十日出售於其配偶丁○
    ○，並申准依行為時土地稅法第三十九條之二第一項規定免徵土地增值稅，嗣經
    被告機關於八十七年四月二十七日派員會勘，現場有門牌編號為台北縣樹林市東
    和五十七之一號房屋乙棟，且該屋自六十一年四月即課徵房屋稅，現住人為陳義
    雄，房屋所有權人非土地現所有權人，不符農業經營不可分離者之規定，移轉時
    應不予免徵土地增值稅，系爭兩地號土地自始即不符免稅要件，乃據予補徵原免
    徵之稅款四八九、一二三元。原告則主張依現行土地稅法規定，配偶間相互買賣
    或贈與土地，可免徵土地增值稅，而且土地上所建房屋面積為一百平方公尺，不
    繼續耕作面積未達每宗土地原免徵土地增值稅面積之五分之一，依土地稅法第五
    十五條之二規定，其罰鍰得按實際不繼續耕作面積比例計算云云，資為抗辯。
三、經查：
  (一)本件原告所有坐落台北縣樹林市○○○段橫坑子小段三八一、三八三地號土地，
    於八十四年八月三十日訂約出賣予其配偶丁○○，並申准依行為時土地稅法第三
    十九條之二第一項規定免徵土地增值稅，經被告機關於八十七年四月二十七日派
    員會勘，房屋占地面積約一○○平方公尺，餘為果園，然該房屋經查六十一年四
    月已課徵房屋稅在案，現住人為陳義雄，非土地現所有權人丁○○及前所有權人
    甲○○即原告，有土地買賣所有權移轉契約書、農業用地移轉免徵土地增值稅申
    請書、被告於八十四年十月十七日八四北縣稅財字第一五八四二四號准予免徵土
    地增值稅函、免徵土地增值稅之農業用地定期實地查核清單及台北縣房屋稅籍登
    記表等影本各一份附處分卷足憑，且為兩造所不爭執，堪信為真實。
  (二)按八十六年五月二十一日公布之土地稅法增訂第二十八條之二規定，配偶相互贈
    與之土地不課徵土地增值稅，惟並無包含配偶間之互相買賣，況本件並非依此條
    規定補稅，原告主張配偶間相互買賣土地，可免徵土地增值稅，自不足採。另本
    件並非以原告不繼續耕作為原因，依行為時土地稅法第五十五條之二（現已刪除
    ）規定所處之罰鍰，自無按不繼續耕作面積，依比例處罰之適用。
  (三)依上開財政部八十二年六月十二日台財稅第八二○二二五三五一號函釋意旨，房
    屋所有權人非土地現所有權人，不符農業經營不可分離者之規定，移轉時應不予
    免徵土地增值稅；另財政部八十一年十二月二十三日台財稅第八一○五四四二四
    四號函釋謂農牧用地如部分未作農業使用移轉時即無免稅之適用。查本件原告將
    其所有系爭土地出售予其配偶，並申請核准免徵土地增值稅，嗣經被告機關於實
    地勘查，查明系爭土地自始建有他人房屋，已如上述；揆諸上開說明，並不符合
    免課土地增值稅之要件，從而被告機關予以補徵原免徵之稅款，依法自無不合。
    並非以原告不繼續耕作為原因，依行為時土地稅法第五十五條之二（現已刪除）
    規定所處之罰鍰，自無按不繼續耕作面積，依比例處罰之適用。
四、綜上所述，原處分依法自無不合，訴願及再訴願決定均予以維持，亦無違誤；原
    告徒執前詞，聲請撤銷再訴願決定、訴願決定及原處分，為無理由，應予駁回。
據上論結，本件原告之訴為無理由，爰依行政訴訟法第九十八條第三項前段，判決如
主文。
中    華    民    國    九十二      年      七        月      十七      日
              臺 北 高 等 行 政 法 院   第 七 庭
                             審 判 長 法  官  鄭  小  康
                                      法  官  林  金  本
                                      法  官  黃  秋  鴻
右為正本係照原本作成。
如不服本判決，應於送達後二十日內，向本院提出上訴狀並表明上訴理由，如於本判
決宣示後送達前提起上訴者，應於判決送達後二十日內補提上訴理由書（須按他造人
數附繕本）。
中    華    民    國    九十二      年      七        月      十七      日
                                     書 記 官  王 琍 瑩


司法院資訊處製作；財團法人民間司法改革基金會備份。
